【裁判字號】    98,台上,4012
【裁判日期】    980716
【裁判案由】    擄人勒贖
【裁判全文】
最高法院刑事判決            九十八年度台上字第四０一二號
上  訴  人  甲○○
            乙○○
                    樓（
上列  一人
選任辯護人  蔡將葳律師
上列上訴人等因擄人勒贖案件，不服台灣高等法院高雄分院中華
民國九十八年四月十六日第二審判決（九十八年度上訴字第一二
五號，起訴案號：台灣高雄地方法院檢察署九十七年度偵字第二
三八三號），提起上訴，本院判決如下：
    主  文
上訴駁回。
    理  由
一、擄人勒贖部分：
按刑事訴訟法第三百七十七條規定，上訴於第三審法院，非以判
決違背法令為理由，不得為之。是提起第三審上訴，應以原判決
違背法令為理由，係屬法定要件。如果上訴理由書狀並未依據卷
內訴訟資料，具體指摘原判決不適用何種法則或如何適用不當，
或所指摘原判決違法情事，顯與法律規定得為第三審上訴理由之
違法情形，不相適合時，均應認其上訴為違背法律上之程式，予
以駁回。本件上訴人甲○○上訴意旨略稱：(一)、原判決事實欄或
記載：鄭英俊於民國九十七年一月三日上午五時三十分許，駕車
搭載魏子峻至台南市○○路附近予以釋放，或又記載：鄭英俊於
九十七年一月四日凌晨先行釋放魏子峻等情，其記載魏子峻經釋
放之時間前後不一，於法有違。(二)、甲○○原審選任辯護人曾聲
請原審再傳喚葉斯漢；勘驗台南市○○區○○路五段二七五號（
下稱第一現場）一樓車庫；勘驗扣案之太陽眼鏡。聲請傳喚葉斯
漢係為查明九十七年一月四日，其利用眼睛餘光所看見之情形如
何。葉斯漢何以於第四次警詢之後，始供述其被移置囚禁地點時
所搭乘車輛之特徵，及葉斯漢於警詢中何以未曾提及相關車輛車
牌號碼之後二字等情，而上情與葉斯漢證述各情是否係受警方之
誘導攸關，自有再傳喚葉斯漢到庭詰問調查之必要；聲請勘驗第
一現場一樓車庫，係因車牌號碼６６８８－UM自小客車（下稱系
爭自小客車），係以倒車之方式停置於該長度甚短之車庫內，故
系爭自小客車車尾緊靠在該車庫之牆壁，則依葉斯漢供述其當時
移動之情形，是否能利用餘光看見系爭自小客車車牌號碼，非無
疑義，而有勘驗該車庫之必要；葉斯漢於警詢中陳稱：伊當時是
從太陽眼鏡之縫隙，看見系爭自小客車內部之情形等情，而葉斯
漢是否能由太陽眼鏡之縫隙，看見系爭自小客車內部之情形，非
無疑義，自有勘驗該太陽眼鏡之必要。乃原審就上情俱未予以調
查，於法有違。(三)、甲○○與鄭英俊以電話聯絡，係為催討鄭英
俊積欠債務之事，上情有相關客票影本九張可證。雖甲○○與鄭
英俊就借款情節，相關供述各情不盡相符，然原審未傳喚證人吳
銘峰查明上開疑義，尚有未合。況鄭英俊與甲○○之姊同居，並
借住在甲○○之房屋內，甲○○與鄭英俊有密集之電話聯繫，其
與常情不悖。乃原審未詳細斟酌上情，而為不利甲○○之認定，
於法有違。(四)、依警卷秘密證人A1筆錄所記載之內容，其似乎指
魏子峻係本案幕後之主謀者，則葉明達家中之狀況是否係甲○○
所提供，非無疑義。乃原審未傳喚秘密證人A1到庭調查，於法有
違。(五)、甲○○辯稱：葉斯漢等遭擄走之期間，伊所使用之系爭
自小客車，均係停置在伊居住之「現代京城」大樓之停車場內，
而上情調閱該大樓之相關監視錄影帶即可查明。乃原審就上情未
予調查釐清，即為不利甲○○之認定，於法有違。(六)、原判決為
甲○○不利之認定，係依憑甲○○與鄭英俊間之電話通聯紀錄為
依據，然該電話通聯紀錄並無通話內容之譯文，乃原判決以臆測
推論之詞，為不利甲○○之認定，於法有違。另甲○○確曾借錢
與鄭英俊，甲○○已提出吳明峰之支票為證；檢察官於起訴書中
援引秘密證人A1之供述為證據，乃原判決竟說明秘密證人A1與本
案無關等情。原審就上情未詳予調查釐清，即為甲○○不利之認
定，於法有違等語。上訴人乙○○上訴意旨略稱：(一)、原判決於
事實欄認定記載：鄭英俊於實行擄人勒贖行為之某一不詳時點，
向乙○○詢問是否願意參與擄人後之取贖行為，並得乙○○之同
意而共同參與……等情。惟其於理由欄並未說明其為上開認定記
載，所依憑之證據及理由為何，且就乙○○與鄭英俊間，究係為
明示之犯意聯絡，抑係為默示之合致，所為之論述說明亦非明確
，於法有違。(二)、乙○○並未參與擄走及看管葉斯漢之犯行，且
依鄭英俊、莊富凱、葉斯漢等人，分別於警詢及檢察官偵查中供
述各情以觀，足見鄭英俊、莊富凱將葉斯漢、魏子峻，押往第一
現場五樓拘禁，乙○○均未在場目睹或參與，乙○○亦未於事前
與鄭英俊等人謀議。乃原判決就上開有利乙○○之證據，未說明
其何以不能為有利於乙○○認定之理由，於法有違等語。
惟查原判決認定上訴人二人有原判決事實欄所記載之共同意圖勒
贖而擄人（甲○○累犯）犯行，係以(一)、關於甲○○部分：訊據
甲○○雖否認有前揭犯行，辯稱：伊未參與本案犯行，鄭英俊、
乙○○與伊通電話，是交談債務問題而與本案無關，伊為向鄭英
俊催討債務，而恰巧前往第一現場。又葉斯漢眼睛既被貼滿膠帶
之太陽眼鏡遮住，豈有可能看到搭載其汽車之車輪上之標誌等語
。然查依鄭英俊相關供承各情，及魏子峻、葉斯漢、葉明達、李
麗英相關證述各節，暨中國國際商業銀行葉斯漢帳戶存摺資料、
相關通聯紀錄及通訊監察譯文、相關之搜索扣押筆錄等，堪認葉
斯漢、魏子峻確於如原判決事實欄所載時、地遭人擄走並勒贖。
參酌系爭自小客車係甲○○所購置，且警方於九十七年一月九日
查獲甲○○時，甲○○並係駕駛系爭自小客車等情，業據甲○○
供述明確；依葉斯漢於第一審審理中供述各情，足見甲○○提供
系爭自小客車作為犯案工具；葉斯漢與甲○○之間並無怨隙，業
據彼等二人供明，葉斯漢並無誣陷甲○○之可能；葉斯漢利用太
陽眼鏡未貼密之處，看見及記下作案車輛之部分車號及標誌，並
於警詢中即說出其對歹徒所使用車輛之印象等，堪認葉斯漢證述
各節係屬事實；甲○○雖辯稱：係警方誘導葉斯漢說系爭自小客
車係作案工具云云，然警方苟有誘導葉斯漢為不實供述之行為，
衡情當提供葉斯漢系爭自小客車完整之資料，而使葉斯漢能為詳
細不利甲○○之供述，然葉斯漢僅能供述系爭自小客車之部分車
牌號碼及特徵，堪認甲○○上開辯解各情，不足採信；依卷附相
關通聯紀錄及基地台收發位置顯示，鄭英俊於擄走葉斯漢等人後
，隨即以電話與甲○○為密集聯繫，甲○○雖辯稱：伊係與鄭英
俊商討債務問題云云，並提出吳銘峰所簽發之支票影本九張為證
，而鄭英俊雖亦附和甲○○上開辯解內容。然查甲○○、鄭英俊
相關供述各情，前後不一且不盡相符，並核與常情有違。參酌鄭
英俊於擄走葉斯漢等人後，彼等二人隨即以電話為密集之聯繫並
會面密商，堪認彼等二人以電話聯繫之內容，顯與擄人勒贖之案
情有關，甲○○、鄭英俊上開辯解及供述各情，無非係屬事後卸
責及迴護之詞，均不足採信；甲○○雖辯稱：伊未提供葉斯漢等
人之相關資料與鄭英俊，鄭英俊可能聽到陳水勝等人的談話，而
自行決定犯案云云。然證人陳水勝否認有上開情事；依葉斯漢相
關證述各情以觀，足見鄭英俊於過程中對葉斯漢家中之處置情形
甚為了解；依甲○○所持用行動電話之基地台位置顯示，堪認鄭
英俊於擄走葉斯漢等人後，甲○○即前往永達保險經紀公司（下
稱永達公司），而甲○○亦自供承：伊於九十七年一月二日，確
曾前往永達公司等情是實；依證人即葉斯漢之母李麗英相關證述
各情，足見甲○○於葉斯漢遭擄走後，確曾前往永達公司並知悉
李麗英等處置之情形，堪認甲○○於葉斯漢等遭擄走後，確曾前
往永達公司探悉李麗英等人處置情況，並將所探知之情形據以告
知鄭英俊；依葉斯漢、鄭英俊、莊富凱相關供述各情以觀，鄭英
俊於情況逐漸無法掌控之情形下，其反應竟是隨即以行動電話與
甲○○聯繫，有相關通聯紀錄在卷可憑，而甲○○亦坦承：鄭英
俊於九十七年一月九日下午三時五十二分打電話給伊，是跟伊說
有事情了等情；依甲○○行動電話之相關基地台位置，及甲○○
相關供述各情以觀，堪認甲○○於葉斯漢等遭擄走前，曾到葉斯
漢住處及其任職之永達公司附近查看；甲○○與鄭英俊、乙○○
等人，並經警同時在第一現場查獲。綜上各情參互以觀，堪認甲
○○確有為如原判決事實欄所載之犯行，其否認辯解各情，無非
係屬事後卸責之詞，不足採信。並敘明甲○○原審選任辯護人雖
聲請再傳喚葉斯漢，及勘驗第一現場車庫及葉斯漢所戴之太陽眼
鏡等，用以證明葉斯漢於九十七年一月四日，經鄭英俊等人移置
拘禁處所時，其眼睛餘光所見是否與其證述內容相符等情。然依
葉斯漢相關供述內容以觀，足見其從太陽眼鏡下方可以看到外界
事物，且其係從車輛之右手邊後座進入車內，所以有看到歹徒所
駕駛車輛之部分特徵等。又葉斯漢已就相關事實證述明確，核無
再傳喚葉斯漢到庭調查之必要。另第一現場車庫與太陽眼鏡之情
形如何，均不能證明葉斯漢證述各情並非事實，核亦無再為勘驗
調查之必要等情。(二)、關於乙○○部分：訊據乙○○雖否認有前
揭犯行，辯稱：鄭英俊要伊前往台南、嘉義等地提款，但伊不知
道鄭英俊擄走葉斯漢等人，伊未參與本案犯行等語。然查鄭英俊
將葉斯漢等人押至第一現場，即鄭英俊與乙○○二人之住處時，
乙○○當時確在該址一樓住處內，業據乙○○供述明確。而擄人
勒贖係綁架人質之重大犯罪，鄭英俊將葉斯漢等人擄走押至第一
現場拘禁，衡情乙○○顯無不知之理；乙○○於鄭英俊擄走葉斯
漢當日下午一時十分許，曾在第一現場打行動電話與甲○○，而
甲○○於乙○○與其通話前二十分鐘，甫與鄭英俊以行動電話聯
絡完畢，有相關行動電話通聯紀錄可稽；乙○○與甲○○、鄭英
俊等人，經警同在第一現場查獲；乙○○經扣案之行動電話內，
記錄有葉明達之電話號碼，上情為乙○○所不否認，並有相關行
動電話照片可稽，乙○○雖辯稱：該電話號碼係鄭英俊於九十七
年一月六日，在台中新光百貨附近與人講完電話後，要伊幫他記
錄該電話號碼等語。然查鄭英俊自擄走葉斯漢等人後，即密集與
葉明達聯絡要求贖款，而經核閱相關電話之通聯紀錄，乙○○之
行動電話未曾使用為勒贖工具，鄭英俊顯無在乙○○行動電話內
，留下葉明達電話號碼之必要；鄭英俊於九十七年一月二日擄走
葉斯漢後，即不斷以電話與葉明達聯絡勒贖，顯見鄭英俊對葉明
達之電話號碼知之甚詳，鄭英俊顯無於多日後另要求乙○○，在
其行動電話內記錄下葉明達電話號碼之可能，堪認乙○○係自行
在其行動電話內，記錄下葉明達之電話號碼，其確涉及本案擄人
勒贖犯行；乙○○於警詢中供承：九十七年一月六日與鄭英俊沒
有分開過，鄭英俊講電話時，伊在旁邊抽煙。同日晚上八點，提
款卡被吃掉，鄭英俊打電話給葉明達後，伊借電話給鄭英俊，鄭
英俊打給黃鶯鶯等情，則鄭英俊打勒贖電話與葉明達時，乙○○
既在鄭英俊旁邊，其豈有不知情而未參與本件犯行之理；葉斯漢
等遭拘禁於台南市，而乙○○另選擇在嘉義縣、市，台南縣等地
提款，足見乙○○所為係為誤導警方之偵辦方向，防止葉斯漢遭
拘禁之地點被發現。綜上各情參互以觀，堪認乙○○確有為如原
判決事實欄所載之犯行，其否認辯解各情，無非係屬事後卸責之
詞，不足採信等情，予以綜合判斷。因而維持第一審關於論處上
訴人二人共同意圖勒贖而擄人（甲○○累犯）罪刑部分之判決，
駁回上訴人二人在第二審之上訴，已於判決內說明其所憑之證據
及其認定之理由，從形式上觀察，並無違背法令之情形。按供述
證據前後，雖稍有參差或互相矛盾，事實審法院非不可本於經驗
法則斟酌其他證據作合理之比較定其取捨，從而供述證據之一部
認為真實者予以採取，亦非證據法則所不許。又證據之取捨與證
據之證明力如何，均屬事實審法院得自由裁量、判斷之職權；苟
其此項裁量、判斷，並不悖乎通常一般之人日常生活經驗之定則
或論理法則，又於判決內論其何以作此判斷之心證理由者，即
不得任意指摘其為違法，而據為提起第三審上訴之合法理由。原
判決綜合上述各項證據資料，據以認定上訴人二人有如原判決事
實欄所載之犯行，乃其採證認事調查職權之合法行使，不容任意
指為違法。有罪判決關於犯罪相關時間及地點等之記載，旨在辨
別其犯罪之同一性，如與構成犯罪事實之要素無直接關聯，則此
項相關時間及地點之記載，以達於可得確定之程度，而無礙於犯
罪同一性之辨別為已足。且縱判決書內就上情有為誤載，如於判
決結果並無影響，即無違法可言。鄭英俊等人釋放魏子峻之時間
，究係九十七年一月三日，抑係同年月四日，並非構成犯罪事實
之要素，原判決就上情之記載縱前後不盡一致，然其於辨別犯罪
之同一性並無影響，依刑事訴訟法第三百八十條規定，尚不得據
為適法之第三審上訴理由。況刑事判決書之文字，如有顯係誤寫
而不影響全案情節與判決本旨者，已經宣示送達後，仍可由原審
法院依聲請或本於職權以裁定更正之，是相關時間、地點等因誤
寫而生之錯誤，既非不得以裁定更正，上訴意旨就此任意指摘原
判決違法，亦非有據。認定犯罪事實所憑之證據，並不以直接證
據為限，間接證據亦包括在內；審理事實之法院綜合卷內之直接
、間接證據，本於推理作用，於通常一般人均不致有所懷疑，得
確信其為真實之程度者，非不得據之而為被告有罪事實之認定。
原判決綜合上開各項證據資料，據以認定乙○○與鄭英俊等人，
互有犯意聯絡及行為分擔等情，並無理由欠備等情事。又原判決
已說明鄭英俊等相關供述各情，其何以不能為有利乙○○論斷之
理由，且乙○○上訴意旨(二)援引相關供述證據之內容，並非即能
為有利於乙○○之論斷，縱認原判決就相關供述證據，未逐句說
明其何以不能為有利於乙○○論斷之理由，而有微疵，然於判決
之結果並無影響，依刑事訴訟法第三百八十條規定，仍不得據為
合法之第三審上訴理由。按有利於被告之證據不採納及應於審判
期日調查之證據，係指該證據倘予採納或經調查所能證明者，得
以推翻原審判決所確認之事實，而得據以為不同之認定而言。如
非事理所必然，或係無從調查之證據方法，即欠缺其調查之必要
性，縱未調查，或未於理由特加說明，均與所謂違背法令之情形
不相適合。原判決已說明本件事證已經明確，甲○○上訴意旨(二)
所載各情，均核無再為調查之必要等情甚詳；又甲○○並未陳明
曾聲請原審傳喚吳銘峰、A1到庭為如何之調查；另甲○○於原審
審理中僅陳稱：伊於警詢、檢察官偵查及第一審審理中，均曾聲
請調取相關監視錄影帶未果，伊當時遭羈押禁見十個月，所以未
請相關住戶拿出監視錄影帶（原審卷第二三０頁背面），並未聲
請原審調取相關監視錄影帶。尚不得任意指摘原審有應調查之證
據而未予調查之違法。況原審於最後審判期日調查證據完畢開始
辯論前，審判長問甲○○及其原審選任辯護人尚有何證據請求調
查，上訴人及其原審選任辯護人均答稱：「無」（原審卷第二四
六頁）。而本院為法律審，甲○○在本院又為此爭執，自非依據
卷內資料執為指摘之合法上訴第三審理由。上訴人二人徒憑己意
或就原判決已有說明之事項，或就原審判斷證據證明力之合法職
權行使，漫指其違法，重為單純事實上之爭執，難謂係適法上訴
第三審之理由，彼等此部分上訴違背法律上之程式，應予駁回。
二、以不正方法由收費設備取得他人財物部分：
按刑事訴訟法第三百七十六條所列各罪之案件，經第二審判決者
，不得上訴於第三審法院，法有明文。本件上訴人二人另犯以不
正方法由收費設備取得他人財物部分，原判決認係成立刑法第三
百三十九條之二第一項之罪，核屬刑事訴訟法第三百七十六條第
一款之案件，依上開說明，既經第二審判決，自不得上訴於第三
審法院。縱上訴人二人所犯此部分與前述彼等二人所犯擄人勒贖
部分，有想像競合犯關係為裁判上一罪，但彼等擄人勒贖部分之
上訴為不合法，本院應從程序上予以駁回，而無從為實體上判決
，對於輕罪之此部分，亦無從適用審判不可分原則，為實體上審
判。上訴人二人竟復對此部分提起上訴，顯為法所不許，應予駁
回。
據上論結，應依刑事訴訟法第三百九十五條前段，判決如主文。
中    華    民    國  九十八  年    七    月   十六   日
                      最高法院刑事第一庭
                          審判長法官  董  明  霈
                                法官  林  茂  雄
                                法官  張  祺  祥
                                法官  蕭  仰  歸
                                法官  林  立  華
      本件正本證明與原本無異
                                      書  記  官
中    華    民    國  九十八  年    七    月  二十三  日
                                                    m


司法院資訊處製作；財團法人民間司法改革基金會備份。
